【裁判字號】    89,上易,1492
【裁判日期】    891019
【裁判案由】    偽造文書
【裁判全文】
臺灣高等法院高雄分院刑事判決                  八十九年度上易字第一四九二號
    上  訴  人  台灣屏東地方法院檢察署檢察官
    被      告  丙○○
    選任辯護人  孔褔平
    被      告  乙○○
右上訴人因被告偽造文書案件，不服臺灣屏東地方法院八十九年度易字第四九七號中
華民國八十九年八月一日第一審判決（起訴案號：臺灣屏東地方法院檢察署八十九年
度偵字第七八三七號、第一六三六號），提起上訴，本院判決如左：
      主  文
上訴駁回。
      理  由
一、公訴意旨略以：被告丙○○係林榮貴之妻，二人未生育子女，林榮貴於民國八十
    一年間死亡後，被告丙○○明知林榮貴之繼承人除配偶即被告丙○○一人外，尚
    有林榮貴之兄弟姐妺林友舉、林順長、林榮生、林榮祥、丁○○、林騰、林阿
    春及林枝花（業於八十九年一月四日死亡）共八人，竟基於使公務員登載不實之
    犯意，於八十二年一月三十日，委託同具犯意聯絡任職代書之被告乙○○，製作
    林榮貴繼承人為丙○○一人單獨繼承之不實繼承系統表，向屏東縣潮州鎮地政事
    務所申請單獨繼承登記林榮貴所遺留坐落屏東縣內埔鄉○○段地號一九二之五八
    （現經重測為內埔鄉○○段一一八五地號）、一九八之四（現經重測為內埔鄉○○○段七一四地號）號二筆土地，致該地政事務所不知情之公務員陷於錯誤，將
    此不實之事項，登載於其職務所掌之公文書即土地登記謄本上，足以生損害林友
    舉、林順長、林榮生、林榮祥、丁○○、林騰、林阿春及林枝花等合法繼承人
    。因認被告丙○○、乙○○共同涉犯刑法第二百十四條之使公務員登載不實罪嫌
    。
二、公訴人認被告丙○○、乙○○共同涉犯使公務員登載不實罪嫌，無非以被告丙○○及乙○○均坦承以被告丙○○一人辦理單獨繼承登記之事實、告訴人丁○○之
    指訴及土地登記謄本、繼承系統表等土地登記申請資料在卷為憑。訊據被告丙○○、乙○○則堅決否認有公訴人所指之犯行，被告丙○○辯稱：伊不識字，繼承
    登記是林榮祥交給代書辦理的，伊不知先夫遺產，伊應與其兄弟姊妹共同繼承，
    且林榮貴之父親分給他們兄弟姐妹各一塊地，林榮貴之土地不可再分給其他兄弟
    姐妹等語。被告乙○○則辯稱：伊只是依照林榮祥、丙○○之意思辦理，伊多年
    未執行代書業務，不知繼承法令規定，非故意為不實申請等語。
三、按犯罪事實應依證據認定之，無證據不得推定其犯罪事實；又不能證明被告犯罪
    者，應諭知無罪之判決，刑事訴訟法第一百五十四條、第三百零一條第一項分別
    定有明文。次按刑法第二百十四條所謂使公務員登載不實事項於公文書，須一經
    聲明或申報，公務員即有登載之義務，並依其所為之聲請或申報予以登載，而屬
    不實之事項者，始足構成；若其所為之聲明或申報，公務員尚須為實質之審查，
    以判斷其真實與否，始得為一定之記載者，即非本罪所稱之使公務員登載不實罪
    ；有最高法院七十三年台上一七一○號判例可資參照。而土地登記規則第四十九
    條第一項規定：「登記機關接收申請登記案件後，應即依法審查。辦理審查人員
    ，應於登記申請書內簽註審查意見及日期，並簽名或蓋章。」，同規則第五十條
    並規定經審查後通知申請人補甲之各項事由。又土地登記，不僅可予公定力之證
    明，且依現行法令，為取得、設定、移轉、變更或消滅土地權利發生效力之要件
    ，是以地政機關接收登記聲請書後，應先審查證明無誤後，始得為之登記。行政
    法院著有四十二年判字第一三號判例可資參照。是以申請繼承土地登記時，地政
    機關依法即應就申請人提出之登記資料詳為審查，尚非一經申請人聲請或申報，
    地政機關即有依其所為之聲請或申報予以登載之義務至明。
四、經查，被告丙○○係林榮貴配偶，林榮貴於八十一年間死亡時，無第一順序直系
    血親卑親屬繼承人，第二順序繼承人父母亦均死亡，依法被告丙○○應與被繼承
    人林榮貴之兄弟姐妺林友舉、林順長、林榮生、林榮祥、丁○○、林騰、林阿
    春及林枝花等人共同繼承，有戶籍謄本在卷足憑。而被告丙○○委託被告乙○○
    ，向屏東潮州地政事務所單獨申請繼承林榮貴所遺留坐落屏東縣內埔鄉○○段地
    號一九二之五八、一九八之四號二筆土地，並經上開地政事務所將之登載於土地
    登記謄本一節，亦據被告丙○○、乙○○自承在卷，復有屏東縣潮州地政事務所
    八十八年十二月十六日八八屏潮地一字第一四三四九號函暨所附土地登記申請書
    、土地登記案件補甲通知書稿、登記清冊、林榮貴系統表、農地繼承人承諾書、
    屏東縣稅捐稽徵處納稅證明書各一份、戶籍謄本三份、林榮貴土地所有權狀二份
    及告訴人提出之被告丙○○土地登記謄本二份在卷可證，均堪認為真實。依此被
    告乙○○雖填具不實之申報書具狀向潮州地政機關申請土地繼承登記，然依土地
    登記規則第四十九條之規定，地政機關承辦人員仍應詳為審查申請人提出之登記
    資料，證人即地政機關承辦人員鄭玉蓮並結證稱：「有命補甲完稅證明及繼承人
    住所不符，代書有來補甲，我以為補甲已完成就核定，可能有漏失。」等語（參
    見原審卷第六０頁）於本院亦證稱：「（繼承登記審查程序？）我是初審，股長
    、科長複審，最後再核定決行，對於提出文件要做實質上審查，如有不符應命補
    甲，至完全符合才可核准。」（見本院八十九九月二十九日訊問筆錄），復有土
    地登記案件補甲通知書稿一份在卷足憑。足見本件因該所承辦人員之疏失，致誤
    為繼承登記。屏東縣潮洲地政事務所應就申請人提出之登記資料為實質上審查，
    並非一經被告丙○○申請，地政機關即有依其所為之申請予以繼承登記。揆諸前
    揭說明，被告二人所為，核與刑法第二百十四條之構成要件有間，自難以使公務
    員登載不實罪責相繩。此外，本院復查無其他積極證據足證被告二人有公訴人所
    指之犯行，因此原審以不能證明被告等犯罪而諭知無罪之判決，核無不合，檢察
    官上訴意旨，仍執前詞，非有理由，應予駁回。
據上論結，應依刑事訴訟法第三百六十八條，判決如主文。
本案經檢察官劉翼謀到庭執行職務。
中    華    民    國     八十九     年       十       月     十九       日
                              臺灣高等法院高雄分院刑事第一庭
                                  審判長法官  翁慶珍
                                        法官  李春昌
                                        法官  周賢銳
右甲本證明與原本無異。
不得上訴。
                                      書記官  黃琳群
中    華    民    國     八十九     年       十       月     二十       日
                                                                        Ｂ


司法院資訊處製作；財團法人民間司法改革基金會備份。
